行　政　法　院　判　決　　　　　　　　　　　　　八十七年度判字第一二二○號
　　原　　　告　甲○○
　　訴訟代理人　乙○○
　　被　　　告　經濟部中央標準局
右當事人間因新型專利舉發事件，原告不服行政院中華民國八十六年十二月十一日台
八十六訴字第四八六二六號再訴願決定，提起行政訴訟。本院判決如左︰
　　主  文
原告之訴駁回。
　　事  實
緣原告於民國八十三年九月六日以「行李箱（袋）拉桿結構改良」申請第00000
000號新型專利案，於獲准專利權後被關係人邸士第提起舉發，經被告審查，於八
十六年二月二十五日以台專（判）○二○二一字第一○七○八六號專利舉發審定書
為「本案舉發成立，應不予專利」之處分。原告不服，提起訴願、再訴願，均遭駁回
，乃提起本訴。茲摘兩造訴辯意旨於次：
原告起訴意旨略謂︰一、按「稱新型者，謂對物品之形狀、構造或裝置之創作或改良
。」為專利法第九十七條之規定。又「申請前已現於刊物或已公開使用者。」、「運
用申請前習用技術或知識，而為熟悉該項技術者所能輕易完成且未能增進功效者，不
得依本法申請取得專利」復為同法第九十八條第一項第一款及第二項所規定，是知，
一新型專利物品必須具有首創性及實用性，若於申請前已見於刊物或已公開使用，並
且不能合於實用者，自應不予專利，然尋繹法意，申請專利前未見於刊物或公開使用
，並能較習知增進功效者，理應符合新型專利要件之規定，並得取得專利權之保護，
然被告在對原告申請專利範圍之標的不甚瞭解之情況下撤銷專利權之保護，自有違誤
，有失公允。二、查本案00000000號「行李箱（袋）拉桿結構改良」新型專
利，申請日為民國八十三年九月六日，並業經被告核准公告三個月期滿取得第九八一
二五號之專利證書。而其專利申請範圍為：「一箱體，一般得放置行李之箱者；一把
手，其係為人手握持者；一拉伸桿，桿前端設一阻擋塊，及於塊體兩對面設一對凸耳
，俾供卡制；一止擋座，座體上一端呈弧面貼於箱體外面，並設一槽溝座且延伸出一
止擋部，供給拉伸桿拉起至頂端止擋者；一輪座，係包含一輪子及一設有穿孔之片體
，得與鎖固該箱體側端面上，一本體，係呈板片體，兩端上揚呈弧面，面上設有孔洞
，可銷固在箱體內面，另在體上設兩道槽溝，其槽溝一端設一收容空間及卡制區；由
上述組件組合，設於一箱體一側端內面，藉由人手握持手把拉伸桿由本體上槽溝拉出
直至止擋部為止，或下壓收縮入卡制區中，可得一收放自如，使用方便且輕鬆牽動箱
體之功效者。」然而，原告曾於舉發答辯及訴願及再訴願理由書中作一詳細說明，並
曾與該引證案作一結構及功能性比較，可知原告之專利申請案之結構特徵及功效均優
於習知者，雖然訴願決定書內容舉出本案係一種習知技術轉換云云，惟其是為一較習
用者更為增進功效者，雖是為一習知技術轉換，然依專利法之精神而論，一件專利品
並不因其具有部份習知結構及技術而將其否定，因此原告利用創作發明技術不僅更增
本案結構之實用性，更能增進習用者之功效，所以並非被告審定書所稱不具進步之功
效。三、次查，綜觀被告之審定書、訴願決定書及再訴願決定書內容有待澄清之處，
當初原告提出專利申請後，因符合新型專利要件規定下，獲得被告審定予以專利保護
，然如今卻以牽強理由及矛盾之作法否定原告，此點讓原告百思不解，是否原告在當
初審查時有失職之處﹖亦或另有隱情﹖敬請鈞院予以察明並作一公平判決。四、為此
狀請判決撤銷原處分、原再訴願決定，用保原告權益。
被告答辯意旨略謂︰原告指稱「本案結構特徵及功效均優於習知者，依專利法精神而
論，可專利性並不因其具有部分習知結構及技術而完全否定，並以牽強理由及矛盾作
法否定原告之創作，當作審查已有疏失亦或另有隱情﹖」云云。惟本案「行李箱（袋
）拉桿結構改良」，主要包括箱體、把手、拉伸桿、止擋座、輪座、本體等主要單元
，本案拉伸桿前端之阻擋塊，係在塊體兩對面設一對凸耳，以與本體卡制區卡合，而
引證案係在凹槽底部之左右兩側設有外型呈鏡面對稱的凸弧塊，以卡制拉把在凹槽底
部；查本案利用塑性而成的凸耳與引證案凸弧塊具相同卡合功能，兩者雖呈互補相反
構造，但此得變更並不具新穎性、進步性，何況利用塑性材料以達卡合功能者，已屬
一般背帶常用之設計，更何況本案所為舉發成立之審定，當事人不服仍得循行政救濟
途徑作其有利訴求，原告主張本案有隱情，實屬個人不正確之臆測，所訴理由皆不足
採。綜上所述，本局所為本案舉發成立，應撤銷其專利權之審定並無違法，本案原告
之訴無理由，敬請駁回原告之訴。
    理  由
按有相同之發明或新型申請在先並經核准專利者，不得申請取得新型專利，為專利法
第九十八條第一項第二款之當然解釋。本件原告於八十三年九月六日以其「行李箱（
袋）拉桿結構改良」主要包含把手，供人手握持；拉伸桿，桿前端設一阻擋塊，塊體
兩對面設一對凸耳，俾供卡制；止擋座，座體一端呈弧面貼於箱體外面，並設一槽溝
座且延伸出一止擋部，供拉伸桿拉起至頂端止擋者；輪座，包含一輪子及一設有穿孔
之片體；本體，為兩端上揚呈弧面之板片體，弧面設有孔洞，板片體設兩道槽溝，槽
溝一端設一收容空間及卡制區；藉由人手握持把手使拉伸桿由本體槽溝拉出直至止擋
部為止，或下壓收縮入卡制區，具收放自如，使用方便且輕鬆牽動行李箱體之功效等
情，向被告申請新型專利，經被告編為第00000000號審查（如附圖一），准
予專利，於公告期滿審查確定後，發給新型第○九八一二五號專利證書。嗣關係人邸
士第以本案之結構及運用之技術與申請在先並經核准專利之第00000000號「
拉把結構之改良」新型專利案（以下稱引證案－附圖(二)）相同，為引證案結構之單純
置換，未具增進之功效，有違專利法第九十八條第一項第二款規定云云，對之提出舉
發。案經被告審查，以引證案由固定板、拉把構成；固定板呈肩平狀，表面設左右相
鏡射之凹槽，凹槽頂部設有固定裝置，底部設有卡鉤；拉把兩端底部相對於凹槽處各
設有一支撐桿，使拉把概呈ㄇ形，支撐桿底端各設有凸塊；其特徵在於凹槽底部左右
兩側設有外形相鏡射之凸弧塊，該凸弧塊表面均有弧面，其間距小於支撐桿底部所設
之凸塊之左右最大外徑，凸弧塊外側邊與固定板間設有裕度間隙，凸弧塊底部與凹槽
底部形成之空間可容納凸塊位於其中，當拉出拉把時，藉支撐桿帶動凸塊向上滑出，
當凸塊通過凸弧塊時，可壓迫凸弧塊使其朝兩側向外展開，當凸塊通過凸弧塊後，則
凸弧塊可恢復原形。本案與引證案皆用於行李箱拉桿結構之改良，本案把手、拉伸桿
、阻擋塊、止擋座、止擋座之弧面、槽溝座、止擋部，與引證案之拉把、支撐桿、支
撐桿底端各設有一凸塊、固定裝置及第ＩＣ圖表示之弧面、貫穿孔與凹槽形成一通路
、卡鉤等構造相同；本案將拉伸桿拉出直至止擋部，下壓收縮入卡制區之拉伸構造，
與引證案凹槽底部之凸弧塊構造僅微小之差異，達成收縮、拉伸功能完全相同，其構
造具同一性，自不具新穎性，乃認違反專利法第九十八條第一項第二款規定，為本案
舉發成立，應撤銷其專利權之審定。原告以本案與引證案凹槽底部之凸弧塊及拉桿構
造明顯不同，且引證案有斷裂及卡合不理想等缺點，本案具增進之功效云云，訴經經
濟部訴願決定及行政院再訴願決定，以本案拉伸桿前端之阻擋塊，係在塊體兩對面設
一對凸耳，以與本體卡制區卡合，引證案則係在凹槽底部之左右兩側設有外形呈鏡面
稱之凸弧塊，以卡制拉把在凹槽底部，兩種構造僅為互補式相反，卡合效果則完全一
致，本案利用塑性而成之凸耳與引證案凸弧塊具相同之卡合功能，此等互補式變更屬
熟習該項技藝人士所能輕易思及，況利用塑性以作卡合功能者，已在一般背帶中被應
用，係公知之技術，本案整體構造並不具新穎性。至所稱引證案之拉伸構造易造成斷
裂且無法使用，卡合程度無預期理想云云，並未舉證以實其說，所訴核不足採等情，
遂駁回原告之訴願、再訴願。經核均無不合。原告起訴主張：依本案與引證案比較，
本案之結構特徵及功效均優於習知者，更能增進功效，不能因本案具習知結構及技術
而否定其可專利性，而被告原審定予本案專利，今又作矛盾之審定，令人百思不解各
云云。惟查本案包括箱體、把手、拉伸桿、止擋座、輪座，本體等主要單元，其結構
特徵及技術思想相同於引證案，僅本案利用塑性而成的凸耳，與引證案凸弧塊呈相反
結構，略有差異，然斯為互補式結構，有相同之卡合功能，且利用塑性材料以達卡合
功能者，屬常見之設計，為熟習該項技術者所可輕易思及，是該些微不同，與引證案
相較仍不具新穎性、進步性，自不能申請取得專利。本案經經濟部送由國立台北技術
學院審查結果，亦認本案之技術與引證案同，其差別構造為公知技術，相較於引證案
不具新穎性、進步性。有該院函附審查意見書存訴願決定卷足按，益證本案不得申請
取得新型專利。引證案既申請在先，並獲准專利，本案與之相同，亦獲准專利，顯違
首引法條規定。被告因據關係人附證舉發，為本案舉發成立之處分，洵無不合。訴願
、再訴願決定遞予維持，亦均無不合。起訴意旨非有理由。
據上論結，本件原告之訴為無理由，爰依行政訴訟法第二十六條後段，判決如主文。
中    華    民    國     八十七      年      六      月      十九       日
                    行 政 法 院 第 三 庭
                                審 判 長 評  事      陳  石  獅
                                         評  事      趙  永  康
                                         評  事      高  啟  燦
                                         評  事      蔡  進  田
                                         評  事      鄭  淑  貞
右  正  本  證  明  與  原  本  無  異
                                         法院書記官  郭  育  玎
中    華    民    國     八十七      年      七      月      十四       日
